【裁判字號】    97,台上,5829
【裁判日期】    971120
【裁判案由】    貪污
【裁判全文】
最高法院刑事判決            九十七年度台上字第五八二九號
上  訴  人  台灣高等法院檢察署檢察官
被      告  甲○○
選任辯護人  鄭仁壽律師
被      告  乙○○
選任辯護人  賴彌鼎律師
            姜至軒律師
            鍾淼雄律師
被      告  丙○○
上列上訴人因被告等貪污案件，不服台灣高等法院中華民國九十
七年七月十七日第二審判決（九十七年度上訴字第一五五五號，
起訴案號：台灣桃園地方法院檢察署九十六年度偵字第一八七五
四號），提起上訴，本院判決如下：
    主  文
原判決撤銷，發回台灣高等法院。
    理  由
本件原判決維持第一審以被告甲○○、乙○○、丙○○被訴涉犯
貪污治罪條例第六條第一項第四款之罪，犯罪尚屬不能證明，諭
知渠等均無罪之判決，駁回檢察官在第二審之上訴，固非無見。
惟按判決書，其事實欄之記載先後兩歧，或理由說明互生齟齬，
均屬判決理由矛盾，依刑事訴訟法第三百七十九條第十四款後段
規定，其判決當然違背法令。本件檢察官上訴意旨以：原判決理
由六、（二）、三、（2）記載「 被告丙○○於民國九十二年四
月八日至國有財產局桃園分處，洽購公開標購桃園縣蘆竹鄉○○
○○段羊稠坑小段三八四－一一地號事宜，九十二年十二月十九
日國有財產局桃園分處辦理前開土地公開標售，被告丙○○遂邀
集簡宇榮……等人合資，由被告乙○○、簡宇榮出名以新台幣（
下同）一億二千五百萬元得標……九十三年一月間乙○○將股份
０．五股轉售於被告甲○○，甲○○出資四百三十二萬元，其後
該筆土地於九十三年間出售予合輝建設開發股份有限公司，每股
獲利金額約四百多萬元，為乙○○、丙○○、甲○○等人所不否
認」等語（見原判決第二十一頁），依原判決上開記載，係認丙
○○於九十二年四月八日即赴國有財產局桃園分處，洽購公開標
購桃園縣蘆竹鄉○○○○段羊稠坑小段三八四－一一地號事宜甚
明。與原判決理由六、（二）、一、（2）所記載「 上開（桃園
縣蘆竹鄉大坑溪）行人步橋於九十二年十一月十日開工，九十三
年五月十七日完工……觀諸上開行人步橋動工時，國有財產局桃
園分處尚未就本件桃園縣蘆竹鄉○○○○段羊稠坑小段三八四－
一一地號進行招標事宜，國有財產局係於九十二年十二月三日始
進行本件土地之投標公告，卷內亦無其他證據足以佐證被告乙○
○、丙○○、甲○○等人於國有財產局桃園分處進行投標前，業
已事先知悉國有財產局桃園分處將會對該筆土地進行招標事宜」
等語（見原判決第十八頁），似認被告等於九十二年十一月十日
桃園縣蘆竹鄉大坑溪行人步橋開工前，並不知國有財產局桃園分
處將就桃園縣蘆竹鄉○○○○段羊稠坑小段三八四－一一地號進
行招標等情，與上述丙○○於九十二年四月八日已赴國有財產局
桃園分處洽購公開標購系爭土地事宜之說明，兩相歧異，屬判決
理由矛盾之當然違背法令等語。經查尚非全然無據，究竟被告等
於九十二年十一月十日桃園縣蘆竹鄉大坑溪行人步橋開工前，對
於國有財產局桃園分處將就桃園縣蘆竹鄉○○○○段羊稠坑小段
三八四－一一地號進行招標，是否並不知情？因關係被告等有無
不法圖利犯意之判斷，自有再加調查、釐清之必要。次按貪污治
罪條例之圖利罪之成立，不僅行為人須有為自己或第三人圖得不
法利益之犯意，且行為人須有將圖得不法利益之犯意，顯現於外
之積極行為，始能構成。而有無此項主觀犯意，又須依證據認定
，不得僅以公務員所為失當行為之結果，使人獲得不法利益，據
以推定該公務員自始即有圖利他人之犯意；且客觀上是否為圖利
行為，則應視其行為有無違反執行職務所應遵守之法令，或有無
濫用其裁量權，致影響裁量決定之公平性與正確性而論。檢察官
上訴意旨另以：桃園縣蘆竹鄉○○○○段羊稠坑小段三八四－一
一地號土地唯一臨接可資聯外之路為南崁都市計畫規劃之十米人
行綠帶步道，該人行綠帶步道闢建為人車通行之道路，係屬違背
法令規定，為原判決所肯認。又桃園縣蘆竹鄉大坑溪行人步橋之
興建，其肇因及目的係供南美國小學童上下學通行之用，此觀諸
桃園縣蘆竹鄉公所開會通知單、案件勘查紀錄及桃園縣蘆竹鄉民
代表會第十七屆第一次定期會議提案表所載內容殊無疑問（見九
十五年度他字第四六一七號偵查卷二第一三三、一三五、一三六
頁）。而桃園縣蘆竹鄉公所於九十二年九月二十五日召開施工協
調會時，已明確作成決議「一、本工程陸橋原計畫施設與計畫道
路齊，經校方表示……倘施設於原計畫道路位置其學童如使用該
橋上下課將使路程加長（因為銜接處為南崁國小學區……對該校
無太大效益。三、本工程陸橋原計畫施設與計畫道路齊，現與校
方、村長及代表意見不同，是否同意依校方、村長及代表位置施
設，須奉本所權責主管核准後，方得確定位置施作）」（見同上
卷第一三八頁協調會議紀錄）。詎該所於同年十月二十日召開施
工前協調會時，未通知相關校方、村長及代表，並作成「本陸橋
施設位置與南美國小圍牆側計畫道路略齊……由本所正式函文請
承包商開工」，該會議紀錄並於翌日簽由被告甲○○「代為決行
」（見同上卷第一四一、一四二頁）。以至該陸橋竣工後，產生
南美國小校長王朝貞所描述之「因該便橋連接的對岸屬蘆竹鄉南
崁國小學區，因而每天僅有二、三位學童（住在蘆竹鄉南崁國小
學區但在南美國小就讀）有利用該便橋上下學；加上本校為學童
上下學安全起見，禁止學生走蘆竹鄉公所興建且繞遠路的『南美
國小北側學童出入道路』」（見九十五年度他字第四六一七號偵
查卷一第一五二頁）。按系爭桃園縣蘆竹鄉大坑溪行人步橋之興
建，其目的係供南美國小學童上下學通行之用，惟該步橋興建位
置因堅持與計畫道路齊，致完工後「供南美國小學童上下學通行
之用」之功能盡失，均已如上述；被告甲○○身為桃園縣蘆竹鄉
公所主管系爭步橋、綠帶步道職務之工務課課長，無視前揭行人
步橋係為方便南美國小學童上下學交通之用之初衷，於該陸橋施
設位置與南美國小圍牆側計畫道路齊之簽呈逕予「代為決行」（
見九十五年度他字第四六一七號偵查卷二第一四二頁），顯係故
意濫用行政裁量權甚明。再稽諸被告等於九十二年四月八日即知
悉國有財產局桃園分處將對桃園縣蘆竹鄉○○○○段羊稠坑小段
三八四－一一地號進行標售，被告甲○○以桃園縣政府曲解法令
而為都市計畫區內十公尺綠帶步道得做為道路使用之違法命令為
護符，於九十三年二月間逕將桃園縣蘆竹鄉○○○○段羊稠坑小
段三八四－一一地號土地唯一臨接可資聯外之十米人行綠帶步道
，主導闢建為人車通行之道路，並剽取前揭原欲供南美國小學童
上下學交通之用之陸橋，復與被告丙○○、乙○○合資購得國有
財產局桃園分處標售之前揭土地，於短短十個月間再轉售而賺取
超過五０％之暴利。原判決就被告甲○○故意濫用行政裁量權之
舉，卻認係其行政裁量權之範疇；就被告甲○○於該陸橋施設位
置與南美國小圍牆側計畫道路齊之簽呈逕予「代為決行」一事，
卻誤認係簽由鄉長決行（見原判決第十八頁）；就被告甲○○為
前揭行為時如何符合公共利益一節，未見具體說明所憑之證據，
徒以桃園縣蘆竹鄉民代表會其後於九十六年六月八日函送之「建
請闢建南美橋上游大坑溪北側道路以利防汛及消防功能」之提案
（見九十五年度他字第四六一七號偵查卷二第一九三頁），資為
有公共利益之依據。顯有判決理由不備及與論理、經驗法則有違
之適用證據法則不當之違法等語。經查亦非全然無據，雖甲○○
、乙○○辯稱：大坑溪人行步橋之施設位址，蘆竹鄉公所在九十
年八月已勘察確定，並經先前承辦人陳炯達在九十年九月二十一
日擬興建大坑溪人行步橋工程供南美國小學生通行會勘紀錄及位
置圖，簽請鄉長核准，工程設計完成發包後辦理之施工前說明會
，屬工務課長權責，非甲○○逾越權限。因之就行人步橋施作位
置等細節，授權主管核准「代為決行」，此為提高行政效率分層
負責之行政程序，有證人邱世傑證稱，以及蘆竹鄉公所協調會議
紀錄討論經過可稽云云。但桃園縣蘆竹鄉公所於九十二年九月二
十五日召開施工協調會時，既已明確作成決議「一、本工程陸橋
原計畫施設與計畫道路齊，經校方表示……倘施設於原計畫道路
位置其學童如使用該橋上下課將使路程加長（因為銜接處為南崁
國小學區……對該校無太大效益。三、本工程陸橋原計畫施設與
計畫道路齊，現與校方、村長及代表意見不同，是否同意依校方
、村長及代表位置施設，須奉本所權責主管核准後，方得確定位
置施作）」（見同上卷第一三八頁協調會議紀錄），為何該所於
同年十月二十日召開施工前協調會時，未通知相關校方、村長及
代表，即作成「本陸橋施設位置與南美國小圍牆側計畫道路略齊
……由本所正式函文請承包商開工」？況桃園縣蘆竹鄉大坑溪行
人步橋之興建，其肇因及目的係供南美國小學童上下學通行之用
，甲○○應最為知悉，為何未依上開九十二年九月二十五日召開
施工協調會作成之決議三、於該所權責主管核准後，始確定位置
施作，即於翌日簽由被告甲○○「代為決行」？且為何與被告丙
○○、乙○○合資購得國有財產局桃園分處標售之前揭土地？究
竟甲○○有無故意濫用行政裁量權，仍有疑問。因與被告甲○○
有無故意濫用行政裁量權，無視於前揭原欲供南美國小學童上下
學交通之用之初衷，逕將桃園縣蘆竹鄉○○○○段羊稠坑小段三
八四－一一地號土地唯一臨接可資聯外之十米人行綠帶步道，主
導闢建為人車通行之道路，復與丙○○、乙○○合資購得國有財
產局桃園分處標售之上開土地，於短短十個月間再轉售而賺取超
過五０％暴利行為，能否成立貪污治罪條例圖利罪之判斷有關，
自有再加調查、審認之必要。檢察官上訴意旨指摘原判決不當，
尚非全無理由，應認有撤銷發回更審之原因。
據上論結，應依刑事訴訟法第第三百九十七條、第四百零一條，
判決如主文。
中    華    民    國  九十七  年  十一    月  二十    日
                      最高法院刑事第二庭
                          審判長法官  莊  登  照
                                法官  黃  一  鑫
                                法官  許  錦  印
                                法官  張  清  埤
                                法官  林  俊  益
      本件正本證明與原本無異
                                      書  記  官
中    華    民    國  九十七  年  十一    月  二十五  日
                                                     Ｒ


司法院資訊處製作；財團法人民間司法改革基金會備份。
